【裁判字號】    90,台上,7910
【裁判日期】    901227
【裁判案由】    貪污等罪
【裁判全文】
最高法院刑事判決                                九十年度台上字第七九一○號
    上  訴  人  甲○○
                乙○○
                丙○○
右上訴人等因貪污等罪案件，不服台灣高等法院台南分院中華民國八十九年七月十二
日第二審更審判決（八十九年度上更(一)字第一○八號，起訴案號：台灣台南地方法院
檢察署八十六年度偵字第一三四四八、一一二八七、一一六七○、一一七五八號），
提起上訴，本院判決如左：
    主  文
原判決撤銷，發回台灣高等法院台南分院。
    理  由
本件原判決認定上訴人甲○○係台南巿政府所投資台南市肉品市場股份有限公司（以
下簡稱肉品市場）之代總經理，負責綜理該公司業務，上訴人乙○○係上開肉品市場
之業務課長，均係依據法令從事公務之人員。該肉品市場內承購豬隻之承銷人，除政
府登記有案，自備冷凍倉庫、電宰設備及屠宰前後有獸醫衛生檢驗之外銷冷凍廠商，
可整隻活豬運出肉品市場外，其他承銷人僅可將承購之豬隻，委由肉品市場予以電宰
，不得將豬隻運出，以人工方式屠宰。詎甲○○、乙○○明知黃振旺、鄭文天、李金
城、張庭瑞、張炎發等毛豬私宰業者，並非外銷廠商，竟基於圖利上述五人之犯意聯
絡，違反肉品市場管理規定，擅自分配承銷號碼與無承銷人資格之上開五人，以方便
其等利用該承銷號碼交予其他人，以該號碼承購豬隻，再委請該五人以人工方式，代
為屠宰牟利。致使黃振旺、鄭文天自民國八十四年十月一日起，李金城自八十四年十
二月二十四日起，張庭瑞自八十五年一月二十五日起，張炎發自八十五年四月二十二
日起，可將所承購之豬隻，以外銷廠商名義，不交由肉品市場電宰。除李金城在該市
場內之種豬屠宰場，以人工方式屠宰外，餘皆整隻活豬運出肉品市場外私宰，未經屠
後衛生檢查，使黃振旺等五人獲得如原判決附表Ａ免予電宰之不法利益。且乙○○為
掩飾該不法行為，竟指示其業務課電腦室之不知情人員吳惠珍、周禎譜，在業務上製
作之「毛豬繫留明細表」上，將黃振旺等五人，虛偽登載為外銷廠商，並將前述承銷
號碼，登載於該五人名下，足生損害於肉品市場對承銷人之管理及課稅之公平性。嗣
於八十六年三月間，台灣地區毛豬罹患口蹄疫，甲○○、乙○○為使黃振旺、張庭瑞
、鄭文天（八十六年三月後改由其子鄭清輝接手）在外私宰豬隻業者，所屠宰之豬隻
能蓋有衛生檢驗章，竟共同基於圖利他人之概括犯意聯絡，准許黃振旺等三人至肉品
市場內，以人工屠宰豬隻，使其等之客戶得以繼續委由該三人屠宰豬隻，甲○○並直
接指示李金城、黃振旺、張庭瑞及鄭清輝等四人在場內屠宰可自行取用屠檢合格章，
圖利黃振旺等四人得原判決附表Ｂ欄所示金額之不法利益。另屠宰業者黃進成自八十
六年三月三日起，因口蹄疫情發生，亦無法在外屠宰，乃要求比照，並在李金城之場
地內代客屠宰豬隻。甲○○與乙○○即承同一概括犯意，違法核准原分配予「統源行
」之承銷牌號六支，以方便他人藉此六支牌號購豬後，委由黃進成代宰圖利。乙○○
明知「統源行」非黃進成所經營，復指示不知情之吳惠珍、周禎譜將此不實之事項，
登載於電腦報表上。又甲○○、乙○○明知黃振旺嗣於八十六年六月二十九日死亡，
竟仍將原違法給予黃振旺之承銷及承攬屠宰之利益，續由黃振旺同居人沈酉金及其友
陳榮參以黃振旺名義，繼續經營代客屠宰業務，且將不實黃振旺名義登載於職務上所
掌之電腦報表上，足生損害於肉品市場對於承銷人之管理。自八十四年十月一日起至
八十六年七月十二日止，甲○○與乙○○計圖利黃進成如原判決附表Ａ欄黃進成部分
所示金額不法利益。又於八十六年五月十二日，台南縣七股鄉養豬場負責人王俊億（
業經判刑確定）所飼養之毛豬感染口蹄疫，經台南縣家畜疾病防治所開立豬隻移動管
制通知書，禁止移動豬隻，並要求於三日內處理完畢。詎王俊億卻擅將感染口蹄疫之
病豬二十九頭，交予知情之豬隻載運業者黃清井（業經判刑確定）運載移出場外。黃
清井即透過肉品市場急宰契約工即上訴人丙○○找尋買主，嗣知情之肉商蔡全仁（於
八十七年十月二日死亡）同意全數以前一日交易牌價一半價格購買後，交由丙○○於
八十六年五月十四日上午宰殺。丙○○即私自盜取電宰課急宰組王逢利存放在庫房前
箱子內之屠檢合格章Ｅ章，蓋於屠體上，偽造該用以表示業經獸醫檢驗合格之公文書
，足生損害於大眾對於肉品市場衛生檢驗制度之信賴性。蔡全仁、丙○○並於同日中
午，交予不知情前往取貨之蔡全仁子蔡燈旺、蔡榮昌、媳婦蔡張淑玲等人。其中蔡張
淑玲先行載運十二頭屠體及內臟離開，販賣予消費者。其後蔡榮昌載運十七頭屠體於
離去之際，遭肉品市場警衛蘇春雄攔查，因發現無放行條，警衛乃通知台南市衛生局
駐場獸醫陳長賢予以衛檢，發現其中二頭係具口蹄疫明顯症狀而予銷毀。嗣乙○○奉
命調查該批豬隻闖關一事，其明知該批毛豬並未循正常調配程序申報進場，亦未經獸
醫屠前檢驗及屠後衛生檢查驗印，且丙○○非肉品市場承辦業務人員不得主持議價，
亦不得私自取用屠檢合格章，竟製作報告書，僅謂該批毛豬係供應人黃碧珠委託車工
黃清井載運，因行動不便，委由丙○○議價賣給蔡全仁而結案，致使丙○○、黃清井
因而分別獲取原判決附表丙○○、黃清井Ａ欄部分所示不正利益等情。因而撤銷第一
審關於甲○○、乙○○、丙○○部分之判決，改判論處甲○○、乙○○共同連續依據
法令從事公務之人員，對於主管之事務，直接圖私人不法之利益罪刑；丙○○行使偽
造公文書，足以生損害於公眾罪刑。固非無見。
惟查：(一)有罪判決書之事實一欄，為判斷其適用法令當否之準據，應將法院依職權認
定與論罪科刑有關之事實，諸凡犯罪之時間、地點、方法、態樣，以及適用法律有關
之事項，均應為詳實之記載，然後於理由內逐一說明其憑以認定之證據，並使事實認
定與理由說明，互相適合，方為合法。查九十年十一月七日修正公布之貪污治罪條例
第六條第四款規定對於主管或監督之事務，明知違背法令，直接或間接圖自己或其他
私人不法利益，因而獲得利益者，即以公務員於執行公務時，對於主管或監督之事務
，明知違背法令，除主觀上有圖得私人不法利益之意思，客觀上亦須使自己或第三人
得到不法利益方構成。因此私人所獲不法利益究為若干，即應為具體審認，以彰顯其
犯罪事實。原判決事實認定甲○○、乙○○自八十四年十月一日起至八十六年七月十
二日止，圖利屠宰業者黃振旺、鄭文天、李金城、張庭瑞、張炎發、丙○○、黃清井
等人如原判決附表所示Ａ、Ｂ欄之不法利益，固以上揭屠宰業者於台南市調查站之供
述作為依據。然查若上揭屠宰業者，如具備外銷廠商之承銷資格，其以私宰方式所得
之利益與以承銷商間可得之利益之差價，即為該第三人可獲得之不法利益；若上揭屠
宰業者，不具備外銷之承銷商資格，則其私宰所獲之利益與交由台南市肉品市場電宰
所可得之利益間之差價，方為上訴人為彼得獲取不法利益。本件乙○○於原審審判期
日供稱上開屠宰業者中鄭天文、李金城均有承銷資格（見原審更(一)卷第一九七頁），
因此該二人所獲不法利益部分究竟與其他業者計算方式有何不同，原判決未進一步審
酌，均以私宰可得之費用扣除公會或管理費用或場地費用作為可得之不法利益，其計
算方式自嫌疏略，自有判決理由不備之可議。又原判決認定不法利益係依據上揭屠宰
業者於台南市調查站之訊問筆錄，卻未於最後審判期日提示上訴人等或告以要旨，使
其有明白辯論之機會，其所踐行之訴訟程序，亦難謂無違背法令。(二)、原判決事實認
定「甲○○、乙○○明知黃振旺嗣於八十六年六月二十九日死亡，竟仍將原違法給予
黃振旺之承銷及承攬屠宰之利益，續由黃振旺同居人沈酉金及其友陳榮參以黃振旺名
義，繼續經營代客屠宰業務，且將不實黃振旺名義登載於職務上所掌之電腦報表上，
足生損害於肉品市場對於承銷人之管理」，似認甲○○亦有公務員登載不實之行為，
但理由欄未認定甲○○觸犯刑法第二百十三條之罪，其先後不相一致，自有判決理由
矛盾之違誤。(三)、刑事訴訟法第九十五條規定「訊問被告，應告以犯罪之嫌疑及所犯
所有罪名（第一項）。罪名經告知後，認為應變更者，應再告知（第二項）。」旨在
使被告得以充分行使防禦權，以達刑事訴訟法為發現真實兼顧程序公正之目的。又刑
法第二百十八條第一項所稱之公印或公印文，係專指表示公務機關或機關長官資格之
印信，即俗稱大印與小官章及其印文而言，如不足以表示公務機關或公務員之資格者
，不得謂之公印。原判決認定丙○○私自盜取電宰課急宰組王逢利存放在電宰課庫房
前箱子內之屠檢合格章Ｅ章用印於屠體上，偽造該用以表示業經獸醫檢驗合格之公文
書，並利用不知情之人運至市場販售，核其所為，係犯同法第二百十六條、第二百二
十條第一項、第二百十一條之行使偽造公文書罪，並以公訴人起訴之同法第二百二十
條、第二百十八條盜用公印文罪，顯有未洽，予以變更，原審不惟未於審判期日告知
罪名變更，其訴訟程序之踐行已難謂無違失。又屠檢合格章Ｅ章用印於屠體上，係用
以表示業經獸醫檢驗合格之意，並非表明該機關或公務員之資格，原判決於理由又謂
「其盜用公印文之犯行，為偽造公文書之一部分」，亦有判決理由矛盾之可議。以上
或為上訴意旨所指摘，或為本院得依職權調查之事項，應認原判決仍有撤銷發回更審
之原因。
據上論結，應依刑事訴訟法第三百九十七條、第四百零一條，判決如主文。
中      華      民      國     九十     年     十二     月    二十七    日
                              最高法院刑事第十庭
                                  審判長法官  陳  炳  煌
                                        法官  陳  正  庸
                                        法官  韓  金  秀
                                        法官  吳  信  銘
                                        法官  徐  文  亮
      右正本證明與原本無異
                                              書  記  官
中      華      民      國    九十一    年      一      月      四      日


司法院資訊處製作；財團法人民間司法改革基金會備份。
